臺灣新北地方法院民事判決
110年度訴字第2241號
原      告  黃佑全  
訴訟代理人  丁昱仁律師
            曾茗妮律師
被      告  葉嘉祥  

            葉嘉樺  

            黃羽鈴  
            黃偉庭  

上列當事人間請求所有權移轉登記事件，本院於民國111年2月10
日言詞辯論終結，判決如下：
           主      文
一、被告應將與原告公同共有如附表一所示不動產所有權移轉登
    記予原告。　　
二、訴訟費用由被告負擔。　　
           事實及理由
壹、程序方面：本件被告葉嘉祥經合法通知，未於最後言詞辯論
    期日到場；被告葉嘉樺經合法通知，未於言詞辯論期日到場
    ，核無民事訴訟法第386條所列各款情形，爰依原告之聲請
    ，由其一造辯論而為判決。
貳、原告主張：
一、訴外人李秀美於民國110年3月22日死亡，原告與李秀美為夫
    妻關係，於80年10月12日結婚，被告黃羽鈴、黃偉庭為原告
    與李秀美所生子女；被告葉嘉祥、葉嘉樺為李秀美與前配偶
    葉樹林所生子女，惟李秀美與前配偶葉樹林離婚後至死亡前
    ，從未再與被告葉嘉祥、葉嘉樺有聯絡往來。兩造全體即為
    被繼承人李秀美死亡後之全部繼承人。
二、原告於86年7月22日以總價新台幣(下同)310萬元，向訴外人
    王志傑購買座落於新北市○○區○○段000地號土地(重測前為漳
    和段二八張小段525之11地號)，及其上1914建號建物(重測
    前為漳和段二八張小段518建號)即如附表一所示門牌號碼新
    北市○○區○○路000巷00號3樓之房屋(下稱系爭房地)。因原告
    為使配偶李秀美得以安心操持家務、照顧子女，且為避免原
    告常年在外工作奔波，恐或有積欠債務，原告遂委託李秀美
    作為系爭房地買賣契約書之簽約名義人及登記名義人，是原
    告與李秀美間就系爭房地成立借名登記關係。自86年間取得
    系爭房地起迄至李秀美死亡止，系爭房地之土地及建物所有
    權狀一直由原告保管，且不論購買系爭房地之價金或後續貸
    款，乃至相關稅費、保險及歷年水電瓦斯、房屋稅、地價稅
    ，全係原告負擔。系爭房地數十年來之管理、處分等，亦係
    原告有決定權。系爭房地於86年購入後，即作為原告等一家
    人共同居住迄今。而李秀美與原告結婚後為全職家管，並無
    任何收入，全家經濟均仰賴原告在外從事裝璜木工所得不多
    之收入生活，系爭房地幾乎為原告一生之積蓄。
三、李秀美於110年3月22日死亡後，依民法第550條規定，原告
    與李秀美就系爭房地之借名登記關係即告消滅，李秀美之繼
    承人本應將系爭房地歸還並將所有權移轉登記予原告，退步
    言之，原告亦以本起訴狀繕本送達再次為終止借名登記關係
    之意思表示。系爭房地現仍登記為原告及被告全體公同共有
    ，被告全體自受有利益，至原告無法行使所有權而受有損害
    。從而，原告爰類推適用民法第550條、第179條不當得利之
    法律關係，請求被告將系爭房地所有權移轉登記予原告。並
    聲明：被告應將與原告公同共有如附表一所示不動產所有權
    移轉登記予原告。　　
參、被告方面：
一、被告葉嘉祥：被告未於最後言詞辯論期日到場，據其到場時
    所為聲明或陳述如下：同意原告的請求。對原告主張系爭房
    地是原告出資購買而借名登記李秀美名下無意見。
二、被告黃羽鈴、黃羽鈴：對原告主張系爭房地是原告出資購買
    而借名登記李秀美名下，李秀美於110年3月22日死亡，借名
    登記關係消滅，請求將系爭房地移轉登記為原告名下，均無
    意見。
三、被告葉嘉樺：被告未於言詞辯論期日到場，亦未提出書狀作
    何聲明或陳述。　　
肆、本院之判斷：
一、按稱「借名登記」者，謂當事人約定一方將自己之財產以他
    方名義登記，而仍由自己管理、使用、處分，他方允就該財
    產為出名登記之契約，其成立側重於借名者與出名者間之信
    任關係，及出名者與該登記有關之勞務給付，具有不屬於法
    律上所定其他契約種類之勞務給付契約性質，應與委任契約
    同視，倘其內容不違反強制、禁止規定或公序良俗者，當賦
    予無名契約之法律上效力，並依民法第529條規定，適用民
    法委任之相關規定(最高法院99年度台上字第1662號判決意
    旨參照)。次按證明借名登記契約成立之證據資料，不以直
    接證據為限，倘綜合其他情狀，證明由一方出資取得財產登
    記在他方名下後，仍持續行使該財產之所有權能並負擔義務
    者，非不得憑此等間接事實，推理證明彼等間存有借名登記
    契約(最高法院109年度台上字第222號判決意旨參照)。
二、原告主張其於86年7月22日以總價310萬元購買系爭房地，系
    爭房地之價金或貸款，乃至相關稅費等全係原告負擔，為使
    配偶李秀美得以安心操持家務、照顧子女，且為避免原告常
    年在外工作奔波，恐或有積欠債務，遂委託李秀美作為系爭
    房地買賣契約書之簽約名義人及登記名義人，是原告與李秀
    美間就系爭房地成立借名登記關係等事實，業據原告提出房
    地產買賣契約書、土地登記第一類謄本、建物登記第一類謄
    本、土地所有權狀、建物所有權狀、華信銀行房屋貸款綜合
    對帳單、87年度契稅繳款書、監證費繳納通知書、台北縣中
    和地政事務所規費徵收聯單、房地產登記費用明細表、住宅
    火災保險單、保險費收據、買賣所有權移轉契約書、切結書
    、財政部北區國稅局遺產稅免稅證明書等影本各1件為證。
    並為被告葉嘉祥、黃羽鈴、黃偉庭所不爭執；被告葉嘉樺受
    合法通知未到場，亦未提出書狀作何爭執。是本院綜上事證
    ，自堪信原告主張之事實為真實。
三、按委任關係，因當事人一方死亡而消滅。但契約另有訂定或
    因委任事務之性質不能消滅者，不在此限。民法第550條定
    有明文。又無法律上之原因而受利益，致他人受損害者，應
    返還其利益。雖有法律上之原因，而其後已不存在者，亦同
    。民法第179條亦有規定。本件原告與李秀美就系爭房地間
    之借名登記契約關係，已因李秀美於110年3月22日死亡而消
    滅，惟爭房地現仍登記為原告與被告公同共有，則原告依民
    法第179條規定，請求被告將系爭房地所有權移轉登記予原
    告，即屬有據。
四、綜上所述，原告與李秀美就系爭房地之借名登記關係業已消
    滅，從而，原告依民法第179條之規定，請求被告應將系爭
    房地所有權移轉登記予原告，為有理由，應予准許。
五、本件事證已臻明確，兩造其餘主張與攻擊防禦方法及所提證
    據，經審酌後認與本件判決之結果不生影響，爰不另一一論
    述，併此敘明。
六、結論：本件原告之訴為有理由，因此判決如主文。
中　　華　　民　　國　　111 　年　　3 　　月　　31　　日
                  民事第一庭    法　官　毛崑山
以上正本係照原本作成
如對本判決上訴，須於判決送達後20日內向本院提出上訴狀。如
委任律師提起上訴者，應一併繳納上訴審裁判費。
中　　華　　民　　國　　111 　年　　3 　　月　　31　　日
                                書記官　童淑敏
附表一：　　　　　　　　　　　　　　　　
編號 不動產標示 面積 權利範圍 1 新北市○○區○○段000地號土地 111.96 平方公尺 3分之1 2 新北市○○區○○段0000○號建物 (即門牌號碼新北市○○區○○路0 00巷00號3樓) 62.40 平方公尺 全部